【裁判字號】    94,簡上,116
【裁判日期】    950324
【裁判案由】    返還押租金
【裁判全文】
臺灣臺中地方法院民事判決    94年度簡上字第116號
上  訴  人  乙○○
訴訟代理人  陳益軒律師
複  代理人  劉思顯律師
            黃柏霖律師
被  上訴人  方圓建設股份有限公司
特別代理人  丙○○
上列當事人間請求返還押租金事件，上訴人對於中華民國94年2
月16日本院臺中簡易庭93年度中簡字第2516號第一審判決提起上
訴，本院於民國95年3月10日辯論終結，判決如下：
    主    文
原判決關於駁回上訴人下列第二項之訴及該部分假執行之聲請，
併該部分訴訟費用之裁判均廢棄。
上開廢棄部分，被上訴人應給付上訴人新台幣壹拾伍萬元，及自
民國九十三年七月七日起至清償日止，按年息百分之五計算之利
息。
第一審（除確定部分外）及第二審訴訟費用由被上訴人負擔。
    事實及理由
甲、程序方面：
一、按對於無訴訟能力人為訴訟行為，因其無法定代理人，或其
    法定代理人不能行代理權，恐致久延而受損害者，得聲請受
    訴法院之審判長選任特別代理人。又本法關於法定代理之規
    定，於法人之代表人、第40條第3項之代表人或管理人、第4
    項機關之代表人及依法令得為訴訟上行為之代理人準用之。
    民事訴訟法第51條第1項、第52條分別定有明文。查本件被
    上訴人公司法定代理人甲○○於本院審理調查期間之民國（
    下同）94年5月26日死亡，且被上訴人公司復未改選新任董
    事長，經上訴人提出聲請選任特別代理人，本院參酌各情，
    選任丙○○於本件上訴之返還押租金事件中，為被上訴人公
    司之特別代理人，有本院94年度聲字第2253號民事裁定可參
    ，合先敘明。
二、本件被上訴人經合法通知無正當理由未於言詞辯論期日到場
    ，核無民事訴訴法第386條各款所列情形，准依上訴人之聲
    請，由其一造辯論而為判決，先予敘明。
乙、實體方面：
一、本件上訴人起訴主張：第三人鍾清芳與被上訴人於87年5月
    26日簽訂租賃契約，由鍾清芳承租被上訴人所有坐落台中市
    ○○○路61號1樓房屋，租期自87年6月1日起至90年5月31日
    止，嗣鍾清芳於87年11月16日，將上址探索咖啡雜誌館內所
    有設備以新台幣（下同）660萬元之價格讓渡與上訴人乙○
    ○承受，被上訴人亦默示同意上開租賃權之讓與，據此，依
    鍾清芳上開與被上訴人所簽立之租賃契約第3條約定：第1、
    2年租金每月10萬元，第3年租金另議。支付方法：租金每1
    月付1次於每次之首日以現金支付。保證金30萬元，於租賃
    期滿交還房屋時無息返還。故上訴人於頂受上開探索咖啡雜
    誌館時，保證金部分亦應一併移轉予上訴人。惟自90年5 月
    31日系爭租賃契約屆期時迄今，被上訴人均拒絕返還上開保
    證金，爰依租賃契約第3條之約定於租賃期滿後，請求返還
    保證金30萬元，及自支付命令繕本送達之翌日起至清償日止
    ，按年息百分之五計算之利息等語。
二、被上訴人則以：上訴人自89年2月1日起即拒絕繳租金，依每
    月10萬元計算，本件保證金經被上訴人抵扣3個月即89年2月
    至89年4月份之租金，非但已無餘額，且尚不足，上訴人之
    訴並無理由等語置辯，並請求駁回上訴人之訴。
三、原審審理結果認為：被上訴人抗辯上訴人自89年2月1日起即
    未繳付租金，此為上訴人之原審訴訟代理人所不爭執，且無
    上訴人自89年2月1日後有繳付租金之證據，則被上訴人以保
    證金30萬元，抵扣89年2月至89年4月份之租金每月10萬元，
    於法尚無不可；又上訴人另主張丙○○於89年3月15日以斷
    水、斷電方式阻止其使用租賃物後，被上訴人即未再提供合
    於約定使用之租賃物予上訴人，故主張同時履行抗辯，惟此
    係丙○○個人之行為，是否當然為被上訴人公司所應負之責
    任，上訴人受如何損害？其損害額等？均尚有待另行確認，
    而本件房屋租賃契約已於90年5月31日期滿，上訴人主張同
    時履行抗辯，亦顯無據。從而，原審以上訴人所舉之證據，
    尚不足以證明所主張之事實，而為上訴人敗訴之判決，上訴
    人不服提起上訴，並補稱：丙○○身為被上訴人公司之「代
    理人」，負責處理系爭房屋之租賃事宜，故其所為斷水、斷
    電或阻擾上訴人繼續使用系爭租賃物，確已致上訴人受有損
    害，上訴人自得行使同時履行抗辯權而拒絕租金之給付。原
    審竟以舉證尚不足以證明為由而駁回，顯屬違法，求為判決
    ：(一)原判決關於駁回上訴人下列第二項之訴部分，及該部分
    假執行之聲請，並訴訟費用之裁判廢棄。(二)被上訴人應給付
    上訴人150,000元，及自93年7月7日（即支付命令送達被上
    訴人翌日）起至清償日止，按週年利率5%計算之利息。被上
    訴人則答辯聲明求為判決駁回上訴人之上訴。
四、下列事項為兩造所不爭執，而堪信為真實：
  (一)訴外人鍾清芳與被上訴人於87年5月26日簽訂租賃契約，由
    鍾清芳承租被上訴人所有坐落台中市○○○路61號1樓房屋
    ，租期自87年6月1日起至90年5月31日止，該租賃契約第3條
    並約定：租金每月100,000元，第3年租金另議。支付方法：
    租金每1月付1次於每次之首日以現金支付。保證金300,000
    元，於租賃期滿交還房屋時無息返還。
  (二)嗣鍾清芳於87年11月16日將上址「探索咖啡雜誌館」內所有
    設備以6,600,000元之價格讓渡與上訴人乙○○承受，被上
    訴人亦默示同意上開租賃權之讓與。
  (三)上訴人自89年2月1日起未依約繳納租金，訴外人丙○○於89
    年3月15日至該址以停電為由叫店內客人離去。被上訴人於8
    9年6月1日將上址再出租，惟被上訴人迄今未返還上開保證
    金300,000元。
  (四)被上訴人主張以其對上訴人之租金債權中300,000元扣抵系
    爭保證金，上訴人同意扣抵自89年2月1日起至89年3月15日
    止之租金150,000元。
五、本件兩造爭執所在厥為：被上訴人自89年3月15日起後是否
    未提供合於約定使用之租賃物予上訴人？茲說明如下：
  (一)按出租人應以合於所約定使用、收益之租賃物，交付承租人
    ，並應於租賃關係存續中保持其合於約定使用、收益之狀態
    ，民法第423條定有明文。由此規定足知出租人非但應於出
    租時將合於所約定使用、收益之租賃物交付承租人，並且應
    於嗣後租賃關係存續中，保持其合於約定使用、收益之狀態
    。故於租賃關係存續中保持租賃物合於約定之使用、收益之
    狀態，亦為出租人之對待給付義務。而所謂合於約定之使用
    、收益之狀態，應以當事人間於訂立租賃契約時所預設之共
    同主觀之認知，為其認定之標準；倘該主觀上認知，因租賃
    物發生瑕疵致無法達成時，即可認對租賃契約所約定之使用
    、收益有所妨害，非必謂租賃物已達完全無法使用、收益之
    狀態，始可認定出租人有保持合於使用、收益狀態之義務。
    最高法院89年台上字第422號判決要旨可資參考。經查，訴
    外人鍾清芳於87年11月16日將其向被上訴人所承租坐落台中
    市○○○路61號1樓即「探索咖啡雜誌館」內所有設備以
    6,600,000元之價格讓渡與上訴人承受，被上訴人亦默示同
    意上開租賃權之讓與，並收取租金等情不爭執。足徵上訴人
    因受讓租賃權而為上址租賃物之承租人甚明。而系爭租約第
    4條第1款載明：本房屋係供探索咖啡雜誌館之用等語，有該
    房屋租賃契約書影本1紙在卷可稽。顯見承租人受讓承租該
    租賃物應係為經營前開咖啡館之用，而經營咖啡館所需之水
    、電及電動門之開啟，則為提供系爭租賃物以供合於約定之
    使用、收益所必須。至於被上訴人之特別代理人丙○○於89
    年3月15日下午8時許進入上訴人於上址所開設之探索咖啡店
    內，以停電為由叫客人離去等情，業據台灣高等法院台中分
    院91年上易字第1625號強制案件判處拘役30日確定在案，並
    有該刑事判決書1紙附卷可考。且丙○○於該刑事案件亦辯
    稱：當天係因探索咖啡館之店長通知伊沒電了，伊才過去看
    等語，足證丙○○就該咖啡館斷電一事業已知悉甚明，而沒
    電即無法正常使用該租賃物以供合約所載經營咖啡店之用，
    亦為丙○○所知悉。
  (二)查丙○○為被上訴人公司前法定代理人方譔賢之配偶，且訴
    外人鍾清芳於本院及台灣高等法院台中分院刑事庭審理丙○
    ○涉犯強制罪案件中曾到庭結證稱：我將店頂讓給告訴人（
    即乙○○）後，有帶告訴人夫妻去跟被告（即丙○○）說我
    把店頂讓，以後房租由告訴人那邊支付等語（見本院91年度
    易字第238號刑事案卷第44頁、台中高分院91年度上易字第1
    625號卷第23頁），此業據本院調閱上開刑事案卷查明無訛
    ，復參諸丙○○於上開刑事案件偵查中自承：「問：（陳
    美的票來源？），有的是乙○○，有些是探索咖啡店員交給
    我的。」、「我知道鍾將房轉租給鈴」等語，則丙○○應係
    身為被上訴人公司之代理人，負責處理系爭房屋之出租事宜
    ；再者，被上訴人之訴訟代理人於本院準備程序調查時亦自
    認丙○○關於簽訂系爭租賃契約、調整租期及收受當期租金
    部分，皆係以被上訴人代理人之地位為之（見本院94年5月3
    1日準備程序筆錄）。次按債務人之代理人，關於債之履行
    有故意或過失時，債務人應與自己之故意或過失負同一責任
    ，民法第224條定有明文。其立法理由係基於本人既藉由第
    三人以擴張其活動時對他人造成損害之賠償責任。最高法院
    89年度台上字第140號判決要旨可資參考。是丙○○既係被
    上訴人公司就系爭租賃債務之代理人，且丙○○就該租賃物
    於89年3月15日即斷電一事亦已知悉，縱該斷電行為並無證
    據證明係丙○○所為，但被上訴人既已明知電力供應係提供
    合於約定使用、收益狀態之租賃物所必須者，且為出租人之
    主要義務，竟自89年3月15日起即未再提供合於使用、收益
    狀態之租賃物，並進而於同年6月1日將該租賃物另出租於他
    人，且擅自進入占用其內上訴人所有生財器具等情，亦據台
    灣高等法院93年度上字第140號返還所有物事件判決確定在
    案，有該民事判決書1紙附卷可查，並經本院調閱該卷查明
    屬實。又民法第423條之規定，乃出租人之主要義務，與承
    租人租金支付之義務，立於對價關係，出租人如不盡此義務
    ，承租人得主張同時履行抗辯權，拒絕給付租金。最高法院
    93年度台上字第770號判決要旨可資參考。是被上訴人既主
    張上訴人自89年2月1日起即未再給付租金，遂以系爭保證金
    30萬元扣抵上訴人所積欠之每月租金10萬元，則被上訴人亦
    於89年3月15日起即未再提供合於約定使用、收益狀態之租
    賃物，上訴人自得主張同時履行抗辯，拒絕給付租金。
六、綜上所述，訴外人鍾清芳既於87年11月16日將上址「探索咖
    啡雜誌館」內所有設備以6,600,000元之價格讓渡與上訴人
    承受，而被上訴人亦默示同意上開租賃權之讓與，則兩造間
    有系爭房屋之租賃契約存在。被上訴人自89年3月15日起即
    未再提供合於約定使用、收益狀態之租賃物等情屬實，已如
    前述，而丙○○為被上訴人履行系爭租賃契約之代理人，亦
    如前述，則上訴人自得主張同時履行抗辯，拒絕給付租金，
    是上訴人以系爭房屋租賃契約已於90年5月31日租期屆滿，
    請求被上訴人返還扣抵租金後之保證金15萬元，及自支付命
    令送達之翌日（即93年7月7日）起至清償日止，按年息百分
    之五計算之利息，為有理由，應予准許。原審就此部分為上
    訴人敗訴之判決，尚有未洽，上訴意旨就此部分指摘原判決
    不當，求予廢棄改判，為有理由，爰將此部分予以廢棄，改
    判如主文第二項所示。
七、據上論結，本件上訴為有理由，依民事訴訟法第436條之1第
    3項、第450條、第463條、第385條第1項前段、第78條，判
    決如主文。
中    華    民    國    95    年    3     月    24    日
                  民事第四庭    審判長法  官  洪碧雀
                                      法  官  曹宗鼎
                                      法  官  夏一
以上正本係照原本作成。
本判決不得上訴。
中    華    民    國    95    年    3     月    24    日
                                      書記官


司法院資訊處製作；財團法人民間司法改革基金會備份。
